【裁判字號】    92,訴更一,35
【裁判日期】    921204
【裁判案由】    空氣污染防制法
【裁判全文】
臺北高等行政法院判決                            九十二年度訴更一字第三五號
                              .
    原      告  揚技實業有限公司
    代  表  人  甲○○董事）.
    訴訟代理人  張靜宜律師
    複 代 理人  康玲華律師
    被      告  行政院環境保護署
    代  表  人  乙○○署長）.
    訴訟代理人  丁○○
                丙○○
                戊○○
右當事人間因空氣污染防制法事件，原告不服行政院中華民國九十年一月四日台八十
九訴字第三六四二五號訴願決定，提起行政訴訟，經本院於九十年十二月三十一日以
九十年度訴字第四七二號判決駁回，原告不服，提起上訴，經最高行政法院於九十二
年四月三日以九十二年度判字第三三四號判決將原判決廢棄，發回本院更為審理。本
院判決如左：
    主  文
原告之訴駁回。
訴訟費用由原告負擔。
    事  實
緣被告以訴外人林文碧自民國（下同）七十八年起實際任職於台灣永光化學工業股份
有限公司（下稱永光公司），惟自八十八年七月十九日起設置為原告公司擔任乙級空
氣污染防制專責人員，核屬虛偽設置，爰依行為時空氣污染防制法第五十七條第二項
及「環境保護專責單位或人員設置及管理辦法」第二十二條第一項第三款規定，於八
十九年八月九日以環署訓字第○○四五四九二號函（下稱系爭處分）撤銷其乙級空
氣污染防制專責人員合格證書。原告不服，提起訴願及行政訴訟，遞遭行政院九十年
一月四日台八十九訴字第三六四二五號訴願決定及本院九十年十二月三十一日九十年
度訴字第四七二號判決駁回。原告猶未甘服，提起上訴，經最高行政法院九十二年四
月三日九十二年度判字第三三四號判決原判決廢棄，發回本院審理。茲摘敘兩造訴辯
意旨如次：
甲、原告方面：
一、聲明：求為判決訴願決定及原處分均撤銷。
二、陳述：
１、按「人民對於中央或地方機關之行政處分，認為違法或不當，致損害其權利或利
    益者，得依本法提起訴願。」、「自然人、法人、非法人之團體或其他受行政處
    分之相對人及利害關係人得提起訴願。」訴願法第一條第一項及第十八條定有明
    文。所謂利害關係人，係指法律上有利害關係者，倘行政機關對第三人為撤銷或
    廢止行政處分之結果，將遭致本人違反法律規定而受罰鍰之處分者，即難謂本人
    非屬利害關係人，行政法院（現改制為最高行政法院，下同）七十五年度判字第
    三六二號判例可參。另所謂權利，泛指個人在國家法律秩序中之法的地位，包括
    憲法及法律上所保護之利益，且訴願雖為保障公法上權利或利益而設，但訴願人
    主張權益受損害者，並不排除私法上之權利或利益，此有吳庚所著行政法之理論
    與實用（增訂七版）第五六九頁可參。
２、被告誤認訴外人林文碧使他人（即原告）利用其名義虛偽設置為專業人員之違法
    系爭處分，造成原告名譽（商譽）受損，致原告遭同業議論紛紛，部分客戶亦因
    原告遭被告違法處分，誤以原告為非法工廠而取消契約，是原告因上開違法不當
    處分致受有直接損害（即致原告受有私法上之權利損害），可向被告請求損害賠
    償，即得依訴願法第一條第一項及第十八條規定提起訴願。另系爭處分之相對人
    林文碧係擔任原告之乙級空氣污染防制專責人員，被告認林文碧為虛偽設置之人
    員，撤銷其合格證書，並以八十九年六月一日環署督字第○○三○○七五號函
    知桃園縣政府，經該府以同一事由即原告設置林文碧為專責人員係屬虛偽設置，
    非全職於該作業場所，違反行為時空氣污染防制法第三十二條第三項規定，依同
    法第五十七條第一項規定，以八十九年六月三十日府環二字第一○六六七六號函
    裁處原告新台幣（下同）二十萬元罰鍰，故原告對系爭處分自有法律上之利害關
    係，依訴願法第十八條規定，得對該處分提起訴願，訴願決定認原告非該處分之
    相對人，作成不受理之決定，顯屬違誤。
３、桃園縣政府對原告所為之罰鍰處分，無非以被告舉發並撤銷訴外人林文碧乙級空
    氣污染防制專責人員合格證書之事實為基礎，觀諸桃園縣政府八十九年六月三十
    日府環二字第一○六六七六號函記載：「貴公司經行政院環境保護署派員於八十
    九年五月二十二日前往勘查結果．．」即明，故系爭處分實係依被告八十九年五
    月二十二日派員勘查認定之事實為基礎，桃園縣政府並以相同之事實，認定原告
    設置之專責人員即林文碧，非全職任職於原告公司之作業場所，據以裁處罰鍰。
    雖系爭處分後於上開桃園縣政府所為之罰鍰處分，惟並不影響桃園縣政府對原告
    所為罰鍰處分係以被告認定之事實為基礎，自難謂非系爭處分之認定基礎所致，
    故原告以利害關係人之地位，提起本件行政訴訟，當為適法。倘系爭處分經鈞院
    認定違法或不當而予撤銷，原告即得依該判決向被告及桃園縣政府就原告所受之
    商譽上損害及行政罰鍰等損害，另訴請賠償，故本件訴訟仍有權利保護之必要，
    即有進行爭訟之實益。
４、原告之作業時間為全天候二十四小時，採晝夜三班制，員工林文碧於八十九年間
    擔任夜間空氣污染防制處理之相關工作，另於日間在永光公司兼差，確為原告之
    空氣污染防制專職人員，且原告僱用林文碧為空氣污染防制人員，並經林文碧之
    同意於夜間工作，未違背勞動基準法相關規定，是林文碧長期於夜間擔任正式之
    空氣污染防制處理職務，非屬打工或臨時工性質，自非虛偽設置之人員。林文碧
    於原告處擔任空氣污染防制處理之職務，領有原告核發之薪資（實為將薪資轉為
    以股東紅利方式領取），此有其八十八年十一、十二月及八十九年一月至十二月
    之扣繳憑單可證，其確於原告處長期擔任正式職務，非屬虛設人員。至於林文碧
    上班未打卡，係因其為原告公司負責人甲○○之配偶，無須強制打卡，而有關未
    投保勞工保險，係因其於七十八年任職於永光公司之始，即於該公司投保，為免
    重覆投保，未以原告公司員工名義投保，且林文碧本身為原告之股東，具資方身
    分，亦無須強制投保勞工保險，況有無投保勞工保險與是否實際擔任原告空氣污
    染防制專責人員係屬二事，兩者不可混為一談，林文碧確以原告股東身分申請空
    氣污染防制專責人員合格證書獲准，被告未查明事實，逕予撤銷其所領空氣污染
    防制專責人員合格證書，殊嫌率斷。
５、被告認林文碧設置為原告公司擔任乙級空氣污染防制專責人員，核屬虛偽設置，
    依空氣污染防制法第五十七條第二項及「環境專責保護單位或人員設置及管理辦
    法」第二十二條第一項第三款規定，撤銷其乙級空氣污染防制專責人員合格證書
    ，惟林文碧任職於原告公司，領有薪資，非屬虛設人員，縱林文碧曾於其他公司
    兼職，非全職人員，亦不得據此逕認林文碧未任職於原告公司，及使公司利用其
    名義虛偽設置為專責人員，故是否全職人員與是否虛設人員係屬兩事，林文碧既
    非虛設人員，即與上開辦法所指情形不符，故系爭處分及訴願決定認事用法均有
    違誤。
乙、被告方面：
一、聲明：求為判決駁回原告之訴，訴訟費用由原告負擔。
二、陳述：
１、按自然人、法人、非法人之團體或其他受行政處分之相對人及利害關係人對於中
    央或地方機關之行政處分，認為違法或不當，致損害其權利或利益者，得提起訴
    願，固為訴願法第一條第一項前段及第十八條所規定。惟法人為法律上之獨立人
    格，與法人代表人之自然人，係屬各別之權利義務主體，不容混為一談，行政法
    院五十年度判字第一一○號及五十二年度判字第四十九號判例可參。另按訴願人
    不符訴願法第十八條規定者，依同法第七十七條第三款規定，應為不受理之決定
    ，原告於訴願程序主張林文碧為原告之股東，惟原告與其股東林文碧間核屬各別
    之權利義務主體，原告並非系爭處分之當事人，亦難謂係該處分之利害關係人，
    其所提訴願依法不合，經訴願決定機關作成不受理決定，並無不合。
２、按「所謂利害關係人，係指法律上有利害關係者而言。如行政機關對第三人為撤
    銷或廢止行政處分之結果，將致本人違反法律規定而受罰鍰之處分者，即難謂本
    人非屬利害關係人。」行政法院七十五年度判字第三六二號判例意旨可參。本件
    訴訟標的係被告撤銷訴外人林文碧乙級空氣污染防制專責人員合格證書之行政處
    分，原告於另案受桃園縣政府所為之罰鍰處分，係被告基於上級機關對下級機關
    所為之監督指示，以八十九年六月一日環署督字第○○三○○七五號函請桃園
    縣政府對原告設置林文碧非全職擔任該公司空氣污染防制任務，違反空氣污染防
    制法第三十二條及「環境保護專責單位或人員設置及管理辦法」第二十條規定予
    以處分。是桃園縣政府對原告公司設置林文碧擔任乙級空氣污染防制專責人員，
    非全職任職於該場所，依被告八十九年五月二十二日勘查結果，本於職權自行認
    定原告違反空氣污染防制法第三十二條第三項規定，依同法第五十七條第一項規
    定所為處分，與本件林文碧虛偽設置為原告公司乙級空氣污染防制專責人員，經
    被告依空氣污染防制法第五十七條第二項及上開管理辦法第二十二條第一項第三
    款規定撤銷其合格證書，非屬同一事實，其處分依據亦不相同，核屬另案問題。
    且原告不因系爭處分致違反法律規定而受罰鍰處分，其以利害關係人之地位，提
    起本件行政訴訟，自難謂合，最高行政法院九十二年度判字三三四號判決遽認原
    告為利害關係人，顯有誤解，系爭處分之相對人既為林文碧，原告逕以自己名義
    提起本件訴訟，顯屬當事人不適格。
３、有關原告公司違反空氣污染防制法案件，經桃園縣政府於八十九年六月三十日以
    府環二字第一○六六七六號函裁處二十萬元罰鍰，並經最高行政法院九十一年度
    判字第二二四一號判決確定在案。另林文碧之乙級空氣污染防制專責人員合格證
    書因虛偽設置，經系爭處分予以撤銷，足證上開罰鍰處分在前，非因系爭處分所
    致，原告稱其為本案之利害關係人，顯非適法。且系爭處分亦經林文碧提起訴願
    及行政訴訟，經最高行政法院九十二年度裁字第四○一號裁定駁回其抗告確定在
    案。又按「提起行政爭訟，須其爭訟有權利保護必要，即具有爭訟之利益為前提
    ，倘對於當事人被侵害之權利或法律上利益，縱經審議或審判之結果，亦無從補
    救，或無法回復其法律上之地位或其他利益者，即無進行爭訟而為實質審查之實
    益。」司法院釋字第五四六號解釋意旨可參，是人民不服行政機關之處分，固得
    提起行政訴訟，但提起爭訟後，行政法院判決前，已屬無從補救者，其權利保護
    要件即不存在，亦有吳庚所著行政爭訟法論第九十二頁、陳清秀所著行政訴訟法
    第九十八頁可參。退步言之，縱原告係系爭處分之利害關係人，惟上開罰鍰處分
    業經最高行政法院九十一年度判字第二二四一號判決確定在案，亦屬無從救濟，
    故本件爭訟自屬欠缺權利保護要件，即無進行爭訟之實益。又原告主張系爭處分
    導致其商譽受損乙節，所謂商業利益應屬反射利益，依權利保護規範理論，反射
    利益並不在保護之列，故原告提起本件訴訟亦無權利保護之必要。
４、退萬步言，縱原告與系爭處分具有利害關係，惟依「環境保護專責單位或人員設
    置及管理辦法」第二十二條第一項第三款：「具有左列情形之一者，中央主管機
    關應撤銷其專責人員合格證書：三、使他人利用其名義虛偽設置為專責人員者。
    」之規定，訴外人林文碧自八十八年七月十九日起設置為原告公司乙級空氣污染
    防制專責人員，即應為原告公司全職專任空氣污染防制專責人員，方屬適法之設
    置。惟林文碧於八十九年五月八日向被告申請乙級廢水處理專責人員合格證書時
    ，其經歷及現職均自填為「永純化工」及「永光化學（二廠）」，並無原告公司
    之工作經歷。而依其勞工保險加保資料，其投保永光公司起始日期為七十八年十
    月五日迄今，且投保金額正常，顯示其實際任職永光公司屬實，林文碧雖於八十
    八年七月三十一日至八月二十三日曾在原告公司重複加保，惟投保金額偏低，且
    投保期間不足一個月，顯係掩飾虛偽設置而短暫投保。
５、依訴外人林文碧之財稅資料，顯示其八十八年度主要薪資所得來源為永光公司，
    而同年取自原告公司之薪資所得，自其七月十九日設置為專責人員時起至十二月
    底止，該期間之月平均薪資所得祇為三千餘元，倘與前者所得比較，為二十九比
    一，足證後者為虛偽設置之報酬。另原告所提林文碧之扣繳憑單，係於本件被告
    稽查後始製作出具，是否真實，容有斟酌餘地。又原告於辯論意旨狀述及第三人
    林文碧受雇於原告公司未領有優渥之薪資（實為將薪資轉為以股東紅利方式領取
    ），若林文碧真有任職原告公司之事實，殊不知申報薪資所得，可列報公司費用
    ，對於原告公司較為有利，益證原告前後主張矛盾，不足採信。
６、永光公司係位於桃園縣觀音鄉觀音工業區，而原告公司位於蘆竹鄉，兩者相距甚
    遠。且被告所屬訓練所於八十九年五月十日及十一日先後洽詢原告公司，訴外人
    林文碧皆不在場；同月十一日另電洽永光公司，洽得林文碧並坦承虛偽設置於原
    告公司無訛。另被告所屬督察大隊於八十九年五月二十日至原告公司現場稽查，
    訴外人林文碧亦不在場，原告亦無法提供林文碧實際任職資料佐證，該督察大隊
    復於五月二十三日再度電洽原告，惟林文碧仍不在場，此有稽查紀錄可稽，顯示
    林文碧實際任職永光公司，自始無從事擔任原告公司全職專任之空氣污染防制專
    責人員，亦無從事原告公司空氣污染防制專責業務之具體事證，其設置核屬虛偽
    。故被告依法撤銷林文碧之空氣污染防制專責人員合格證書，揆諸上開規定，並
    無不合。
    理  由
一、被告代表人原為郝龍斌，嗣變更為乙○○，茲由其具狀聲明承受訴訟，核無不合
    ，應予准許。
二、按「受發回或發交之高等行政法院，應以最高行政法院所為廢棄理由之法律上判
    斷為其判決基礎。」行政訴訟法第二百六十條第三項定有明文，而本件發回更審
    前本院九十年十二月三十一日九十年度訴字第四七二號判決認原告並非受撤銷乙
    級空氣污染防制專責人員合格證書行政處分之當事人或利害關係人，其提起訴訟
    為當事人不適格之見解，業經最高行政法院九十二年四月三日九十二年度判字第
    三三四號判決所為廢棄理由之法律上判斷中表明原告對林文碧乙級空氣污染防制
    專責人員之合格證書遭撤銷之行政處分，難謂無法律上之利害關係，原告依法得
    提起訴願及行政訴訟，則本院審理本件更審案，自應受最高行政法院所為前開廢
    棄理由之法律上判斷之拘束，合先敘明。
三、按「專責單位或人員之設置及人員之資格、訓練、合格證書之取得、撤銷與其他
    應遵行事項之管理辦法，由中央主管機關會商有關機關定之。」「空氣污染防制
    專責人員違反第三十二條第三項所定管理辦法者，處新台幣五千元以上十萬元以
    下罰鍰，必要時，中央主管機關並得撤銷其專責人員合格證書。」分別為行為時
    空氣污染防制法第三十二條第三項及第五十七條第二項所規定。次按「具有下列
    情形之一者，中央主管機關應撤銷其專責人員合格證書：．．三、使他人利用其
    名義虛偽設置為專責人員者。」行為時環境保護專責單位或人員設置及管理辦法
    第二十二條第一項第三款復有明文。
四、本件被告以訴外人林文碧自七十八年起實際任職於永光公司，惟自八十八年七月
    十九日起設置為原告公司擔任乙級空氣污染防制專責人員，核屬虛偽設置，爰以
    八十九年八月九日環署訓字第○○四五四九二號函撤銷林文碧乙級空氣污染防
    制專責人員合格證書。原告不服，循序起訴謂林文碧與原告公司負責人甲○○為
    夫妻，共同創立原告公司，林文碧身為原告公司股東，對原告公司之運作向來盡
    心盡力，縱然林文碧白天在永光公司任職，受雇於原告公司亦未領有優渥之薪資
    （實為將薪資轉為以股東紅利方式領取），但其仍甘願於夜間受雇於原告公司，
    為原告公司服務，故林文碧確有兼職於原告公司之事實（詳如事實欄所載）云云
    。惟查：
１、被告所屬環境保護人員訓練所於八十九年五月十日十六時電洽永光公司化學二廠
    員工黃先生，據其表示林文碧確實任職於永光公司；該訓練所復於同年月十一日
    九時五十分，電洽在永光公司工作之林文碧，林文碧本人親自接聽電話後，坦承
    其於原告公司擔任乙級空氣污染防制專責人員係虛偽設置；該訓練所再於八十九
    年五月十日十六時三分、同年月十一日九時五十五分，先後電洽原告公司，據該
    公司會計李小姐表示林文碧皆不在場；此均有被告所屬環境保護人員訓練所公務
    電話錄單四張在卷為憑。又被告所屬環境保護人員訓練所請其督查大隊協助查證
    原告公司設置林文碧為乙級空氣污染專責人員是否屬實乙節，亦經被告所屬督察
    大隊北區隊於八十九年五月二十二日十時四十分至十一時十五分到原告之工廠稽
    查結果，當時該廠固定污染源—印刷電路板製造程序之防制設備（填充洗滌塔）
    操作中，而其設置之乙級空氣污染專責人員林文碧並未在場，且原告未能提供林
    文碧在該廠任職之勞保卡及出勤資料，此有經原告公司當天會同人員簽名確認之
    稽查紀錄工作單影本可按。被告所屬督察大隊北區隊於次日（五月二十三日）下
    午再以無預警電話詢問，原告公司人員李淑華表示林文碧平時白天在外上班工作
    ，惟不願提供工作場所，亦有該隊八十九年五月二十四日會簽說明影本可稽。經
    查被告所屬環境保護人員訓練所以電話洽詢結果，查得林文碧實際係任職於永光
    公司，林文碧並坦承其於原告公司擔任乙級空氣污染防制專責人員係虛偽設置，
    而被告所屬環境保護人員訓練所及督察大隊北區隊以電話調查或現場實施稽查當
    時，原告所設置之空氣污染防制專責人員林文碧並未在場，而原告公司人員並未
    說明林文碧係因公外出，亦未提及林文碧僅係負責夜間工作，足見原告於訴訟時
    始稱林文碧係夜間工作之兼職人員乙節，並不可採。且本件亦無林文碧擔任原告
    公司空氣污染防制專責人員之具體事證，足知其設置核屬虛偽。
２、林文碧於八十八年六月二十九日向被告申請乙級空氣污染防制專責人員合格證書
    時，於申請表中填載其自七十八年十月起任現職於永光公司擔任工程師，無任職
    於原告公司之工作經歷。而林文碧雖自八十八年七月十九日起經地方環保機關核
    准設置為原告公司空氣污染防制專責人員，惟其後林文碧於八十九年五月八日向
    被告申請乙級廢水處理專責人員合格證書時，其工作經歷及現職均自填為「永純
    化工」及「永光化學（二廠）」，仍未填載其於原告公司任現職之工作經歷，則
    林文碧實際是否自八十八年七月十九日起設置為原告公司空氣污染防制專責人員
    ，已有可議。
３、依勞工保險局八十九年五月二十二日保承字第一○○九四七九號書函所附林文碧
    勞工保險被保險人投保資料表（明細），顯示林文碧在永光公司投保日期，始自
    七十八年十月五日迄今，其投保薪資則自一八、三○○元（七十八年十月五日）
    至四二、○○○元（八十九年二月十五日）不等，足見林文碧實際應在永光公司
    任職（兩造對此亦不爭執）。林文碧雖於八十八年七月三十一日（加保日期）至
    同年八月二十三日（退保日期）在原告公司重複加保，惟投保金額僅一八、三○
    ○元，且投保期間不足一個月，堪認係原告公司利用林文碧名義虛偽設置為專責
    人員而短暫投保。
４、依財政部財稅資料中心八十九年十一月十四日資五字第八九二一一六一七號函送
    林文碧薪資所得資料，顯示林文碧八十八年度主要薪資所得來源為永光公司，而
    同年取自原告公司之薪資所得，自其八十八年七月十九日設置為專責人員時起至
    同年十二月底止，該期間之月平均薪資所得祇有三千餘元，兩者所得相較，顯然
    失衡，則林文碧實際上是否設置為原告公司空氣污染防制專責人員，不無可疑。
    另原告訴訟代理人於本院九十二年十一月十二日準備程序期日所提出之扣繳單位
    為原告公司、所得人為林文碧之扣繳憑單（所得所屬年月：自八十九年一月至八
    十九年十二月），係原告公司於次年（九十年）所開具，亦即在本件被告稽查後
    始行製作開具，自不足以作為原告公司未利用林文碧名義虛偽設置為專責人員之
    有利認定。況原告九十二年十一月二十五日辯論意旨狀中自承「林文碧身為原告
    公司股東，．．，受雇於原告公司亦未領有優渥之薪資（實為將薪資轉為以股東
    紅利方式領取）．．」等語，則林文碧既係基於其股東身分領取紅利，而非本於
    其受雇事實取得薪資，亦足見林文碧並未有在原告公司任職之事實。
五、綜上所述，被告所為撤銷林文碧之乙級空氣污染防制專責人員合格證書之處分，
    揆諸前揭規定及說明，並無違誤。訴願決定雖以原告並非受行政處分之當事人及
    利害關係人而為不受理之決定，惟本件被告之行政處分係屬羈束處分，因僅生該
    處分是否適法之問題，本院依法可自行審查，而不須將訴願決定撤銷發回（八十
    九年十二月最高行政法院暨台北、台中、高雄三所高等行政法院之法律問題座談
    —法律問題「高等行政法院如認定訴願決定從程序上不受理之案件，有違法之情
    形時，得否將訴願決定撤銷，發回原訴願機關重為決定？」之大會研討結果參照
    ）。從而，原告訴請撤銷，為無理由，應予駁回。
六、兩造其餘攻擊防禦方法均與本件判決結果不生影響，故不逐一論述，併此敘明。
據上論結，本件原告之訴為無理由，爰依行政訴訟法第九十八條第三項前段，判決如
主文。
中    華    民    國    九十二      年      十二      月        四      日
                               臺 北 高 等 行 政 法 院  第 六 庭
                                           審 判 長 法  官  林樹埔
                                                    法  官  胡方新
                                                    法  官  曹瑞卿
右為正本係照原本作成。
如不服本判決，應於送達後二十日內，向本院提出上訴狀並表明上訴理由，如於本判
決宣示後送達前提起上訴者，應於判決送達後二十日內補提上訴理由書（須按他造人
數附繕本）。
中    華    民    國    九十二      年      十二      月        四      日
                                                    書記官  方偉皓


司法院資訊處製作；財團法人民間司法改革基金會備份。
